【裁判字號】    99,訴,766
【裁判日期】    990803
【裁判案由】    確認抵押權不存在等
【裁判全文】
臺灣臺中地方法院民事判決  99年度訴字第766號
原      告  壬○○
            庚○○
            乙○○
            甲○○
            癸○○
共      同
訴訟代理人  楊承彬律師
被      告  台中商業銀行股份有限公司
法定代理人  辛○○
訴訟代理人  丙○○
            丁○○
            戊○○
上列當事人間確認抵押權不存在等事件，本院於99年7月5日言
詞辯論終結，判決如下：
    主    文
確認被告與原告壬○○間就台中縣大里地政事務所民國74年收件
、登記日期為民國74年8月19日、字號為霧字第014537號，以坐
落台中縣霧峰鄉○○段706地號土地暨其上同段260建號、261建
號、262建號、263建號建物為權利標的，所設定擔保債權總金額
為本金最高限額新台幣400萬元之抵押權所擔保之債權不存在。
被告應將原告庚○○、乙○○、甲○○、癸○○共有坐落台中縣
霧峰鄉○○段706地號土地，暨原告庚○○所有同段262建號建物
、原告乙○○所有同段263建號建物、原告甲○○所有同段260建
號建物及原告癸○○所有同段261建號建物上台中縣大里地政事
務所民國74年收件、登記日期為民國74年8月19日、字號為霧字
第014537號之本金最高限額新台幣400萬元抵押權登記塗銷。
訴訟費用新台幣肆萬零陸佰元由被告負擔。
    事實及理由
壹、程序方面：按不變更訴訟標的，而補充或更正事實上或法律
    上之陳述者，非為訴之變更或追加。民事訴訟法第256條定
    有明文。原告起訴原聲明請求：「(一)確認被告與原告壬○○
    間就台中縣大里地政事務所民國74年收件、登記日期為民國
    74年8月19日、字號為霧字第014537號，以坐落台中縣霧峰
    鄉○○段706地號土地暨其上同段260建號、261建號、262建
    號、263建號建物為權利標的，所設定擔保債權總金額為本
    金最高限額新台幣400萬元之抵押權所擔保之抵押債權及借
    款債權不存在。(二)被告應將上開最高限額抵押權登記，予以
    塗銷。」嗣於訴訟中更正其聲明為「(一)確認被告與原告壬○○間就台中縣大里地政事務所民國74年收件、登記日期為民
    國74年8月19日、字號為霧字第014537號，以坐落台中縣霧
    峰鄉○○段706地號土地暨其上同段260建號、261建號、262
    建號、263建號建物為權利標的，所設定擔保債權總金額為
    本金最高限額新台幣400萬元之抵押權所擔保之債權不存在
    。(二)被告應將原告庚○○、乙○○、甲○○、癸○○共有坐
    落台中縣霧峰鄉○○段706地號土地，暨原告庚○○所有同
    段262建號建物、原告乙○○所有同段263建號建物、原告甲○○所有同段260建號建物及原告癸○○所有同段261建號建
    物上台中縣大里地政事務所民國74年收件、登記日期為民國
    74年8月19日、字號為霧字第014537號之本金最高限額新台
    幣400萬元抵押權登記塗銷。」核屬更正補充或更正事實上
    或法律上之陳述者，非為訴之變更或追加，合先敘明。
貳、原告之聲明及陳述要旨：
  一、聲明：如主文所示。
  二、陳述要旨：
    (一)原告壬○○前為向被告借款，乃於民國（下同）74年間以
      當時原告壬○○、庚○○與訴外人黃政義、黃源清、黃振
      溢共有之坐落台中縣霧峰鄉○○段706地號土地，暨原告
      壬○○所有同段260建號及261建號、原告庚○○所有同段
      262建號、黃源清所有同段263建號等建物為擔保，而設定
      本金最高限額抵押權新台幣（下同）400萬元予被告，並
      辦妥抵押權設定登記。後原告壬○○將所有上揭706地號
      土地應有部分5分之1及同段260建號建物贈與配偶即原告
      甲○○，另將同段261建號建物讓與黃政義，黃政義則再
      將上揭706地號土地應有部分5分之1及同段261建號建物移
      轉登記予原告癸○○，黃源清則將上揭706地號土地應有
      部分5分之1及同段263建號建物讓與原告乙○○，黃振溢
      亦將上揭706地號土地應有部分5分之1讓與原告乙○○。
      故而，上揭706地號土地現共有人為原告庚○○、乙○○
      、甲○○、癸○○，應有部分分別為5分之1、5分之2、5
      分之1、5分之1，同段260建號建物則為原告甲○○所有、
      同段261建號建物為原告癸○○所有、同段262建號建物為
      原告庚○○所有、同段263建號建物則為原告乙○○所有
      。
    (二)系爭抵押權設定後，原告壬○○向被告所借款項早於80年
      間即已全數清償完畢，多年來均無繼續借款之必要，而因
      原告壬○○現已非上揭土地及建物之所有權人，為免現為
      上揭土地及建物所有權人之原告庚○○、乙○○、甲○○
      、癸○○之權利因系爭抵押權之存在而受損，原告壬○○
      乃多次請求被告出具債務清償證明並配合辦理抵押權登記
      塗銷事宜，更於98年9月15日正式以台中向上郵局第881號
      存證信函表明終止繼續借貸、及請求被告塗銷系爭抵押權
      登記之意思，惟被告均置之不裡，爰提起本件訴訟，訴請
      確認原告壬○○與被告間系爭抵押權所擔保之債權不存在
      。又系爭抵押權所擔保之債權既已確定且不存在，原告庚○○、乙○○、甲○○、癸○○自得依民法第767條之規
      定，請求被告塗銷系爭抵押權登記等語。
    (三)依系爭抵押權設定契約書所示，系爭抵押權之債務人僅原
      告壬○○，原告庚○○與訴外人黃政義、黃源清、黃振溢
      均僅列為「義務人」之物上保證人，足見系爭抵押權契約
      僅存在於原告壬○○與被告間，無從擴大及於僅為物上保
      證人之原告庚○○與訴外人黃政義、黃源清、黃振溢，是
      黃振溢縱然對被告負有債務，被告對黃振溢之債權亦非系
      爭抵押權擔保效力所及。況系爭抵押權設定契約書為被告
      事先擬定之定型化契約，依該契約書第1條「立抵押權設
      定契約書人（擔保物提供人）所提供之本抵押物之擔保範
      圍包括債務人、擔保物提供人對抵押權人....為擔保對貴
      行過去（包括原臺中區合會儲蓄股份有限公司）、現在及
      將來所負之合會金、借款、票據、保證、損害賠償及其他
      一切債務，即在本抵押權設定契約書所定債權本金最高限
      額以內之清償及其利息、遲延利息、違約金、執行抵押權
      費用，以及因債務不履行而發生之全部損害之賠償。」之
      內容觀之，乃係在設定概括之最高限額抵押權，尤其擔保
      物提供人之原告庚○○與訴外人黃政義、黃源清、黃振溢
      於設定系爭抵押權時，與被告並無任何基礎關係存在，此
      種最高限額抵押權之約定，已違反抵押權從屬性原則，且
      上開約定內容明顯加重物上保證人之擔保責任而顯失公平
      ，自屬無效。
參、被告之聲明及陳述要旨；
  一、聲明：原告之訴駁回。
  二、陳述要旨：
    (一)依系爭抵押權設定契約書其他約定事項第1項「立抵押權
      設定契約書人所提供之本抵押物之擔保範圍包括債務人、
      擔保物提供人對抵押權人....一切債務，即在本抵押權設
      定契約書所定債權本金限額以內之清償....」，而原告對
      系爭抵押權擔保物提供人黃振溢及訴外人詹秋姜仍有債權
      存在，故於系爭抵押權設定之30年存續期間內，仍因抵押
      權不可分性而得對債務人行使權利且不為塗銷登記。
    (二)現行民法物權編施行法第17條規定，排除民法物權編施行
      前設定之最高限額抵押權，而系爭抵押權係於74年間設定
      登記，不宜適用修正後之民法物權編規定。
    (三)原告壬○○雖曾以存證信函向被告表示不在借款，然此為
      原告壬○○單方之表示，非由雙方合意而終止契約關係，
      實難認為最高限額抵押權所擔保之原債權已因法定事由而
      確定。
    (四)系爭抵押權設定契約書雖屬定型化契約，惟於簽約時，被
      告已將契約內容權利義務充分告知原告，且系爭抵押權設
      定契約書第1條之約定事項條款字體、大小與設定契約書
      、他項權利證明書等無異，被告並非故意隱匿或使消費者
      極易忽略條款內容而簽訂契約，況系爭抵押權設定契約書
      之約定事項，其上並有與設定契約書相連之相關人騎縫印
      章，亦無使原告處於無從選擇締約對象或無拒絕締約餘地
      之情況，契約雙方係出於真意而簽約。再物上保證人既係
      提供擔保物擔保他人間之債務清償責任，並非經濟之弱者
      ，且未自保證契約獲取任何利益，如認保證契約有違民法
      保護保證人之任意規定，自可不訂約，本件原告之經濟生
      活並不受制於被告，而有不得不為保證之情形，加以保證
      契約屬單務、無償契約之性質，非屬消費法律關係，無民
      法第247條之1規定之適用。
肆、法院之判斷：
  一、確認法律關係之訴，非原告有即受確認判決之法律上利益
      者，不得提起之；確認證書真偽或為法律關係基礎事實存
      否之訴，亦同。民事訴訟法第247條第1項定有明文。所謂
      即受確認判決之法律上利益，係指法律關係之存在否不明
      確，致原告在私法上之地位有受侵害之危險，而此危險得
      以對於被告之確認判決除去之者而言（最高法院52年台上
      字第1922號判例意旨參照）。本件原告主張系爭抵押權所
      擔保之債權不存在，被告則抗辯系爭抵押權尚有為擔保效
      力所及之債權存在，是兩造就系爭抵押權是否尚有擔保債
      權存在存有爭執，如不訴請確認，則系爭抵押權之擔保債
      權存否無法明確，不得謂原告在私法上之地位無受侵害之
      危險，揆之前開說明，原告壬○○提起本件確認之訴以排
      除此項危險，與上開法條之規定並無不符，合先敘明。
  二、下列事項為兩造所不爭執，且有土地及建物登記簿謄本、
      存證信函暨掛號郵件收件回執、他項權利證明書、抵押權
      設定契約書、本院95年度執字第2049號債權憑證等附卷可
      稽，並有台中縣大里地政事務所函送之系爭房地電子處理
      前人工登記簿謄本在卷可按，堪信為真正：
    (一)坐落台中縣霧峰鄉○○段706地號土地現為原告庚○○、
      乙○○、甲○○、癸○○所共有，應有部分分別為5分之1
      、5分之2、5分之1、5分之1。又同段260建號建物為原告
      甲○○所有、同段261建號建物為原告癸○○所有、同段
      262 建號建物為原告庚○○所有、同段263建號建物則為
      原告乙○○所有。
    (二)原告壬○○於74年間，以當時原告壬○○、庚○○與訴外
      人黃政義、黃源清、黃振溢共有之上揭706地號土地，暨
      原告壬○○所有同段260建號及261建號、原告庚○○所有
      同段262建號、黃源清所有同段263建號等建物為擔保，而
      設定本金最高限額抵押權400萬元予被告，並於74年8月19
      日辦妥抵押權設定登記。
    (三)原告壬○○向被告所借款項，業已於80年間清償完畢。
    (四)原告壬○○於98年9月15日以台中向上郵局第881號存證信
      函向被告為此後無續向被告借款需要、終止雙方間繼續性
      委任借款契約之表示，並請求被告發給清償證明書及塗銷
      系爭抵押權登記。被告於98年9月16日收受上揭存證信函
      。
    (五)被告對訴外人黃振溢尚有債權存在。
  三、本件兩造爭執之焦點為：(一)民法物權編於96年3月28日修
      正公佈增訂之最高限額抵押權之規定，於系爭抵押權有無
      適用？(二)系爭抵押權擔保之債權範圍是否及於物上保證人
      對被告所負債務？(三)系爭抵押權所擔保之債權範圍是否已
      確定？系爭抵押權所擔保之債權是否已因清償而不存在？
      經查：
    (一)按民法物權編於96年3月28日修正公布增訂第881之1條至
      第881之17有關最高限額抵押權之規定，並於公布後6個月
      即同年9月28日生效，且上開增訂之條文，除同法第881條
      之1第2項、第881條之4第2項、第881條之7之規定外，於
      民法物權編修正施行前設定之最高限額抵押權，亦適用之
      ，民法物權編施行法第17條定有明文。系爭抵押權設定登
      記之時間為74年8月19日，為前開條文修正施行前設定之
      抵押權，依據前述說明，仍有上述新增條文之適用。被告
      抗辯系爭抵押權係於74年間設定登記，不宜適用修正後之
      民法物權編關於最高限額抵押權規定等語，洵不足採。
    (二)次按「稱最高限額抵押權者，謂債務人或第三人提供其不
      動產為擔保，就債權人對債務人一定範圍內之不特定債權
      ，在最高限額內設定之抵押權。」民法第881條之1第1項
      定有明文。而上揭規定所謂「一定範圍內之不特定債權」
      ，依同條第2項之規定，乃指抵押權人與債務人間由一定
      法律關係所生之債權或基於票據所生之權利，雖民法第88
      1條之1第2項之規定，依民法物權編施行法第17條之規定
      ，於民法物權編修正施行前設定之最高限額抵押權不適用
      之，然民法物權編修正施行前設定之最高限額抵押權仍應
      具有特定性，其所擔保之債權範圍，為抵押債權人與債務
      人間一定範圍內之不特定債權，亦即最高限額抵押權從屬
      於債權人與債務人間基於一定範圍內法律關係所生之債權
      ，最高限額抵押權所擔保者，即係債權人與債務人間此項
      法律關係所不斷發生之債權。依卷附系爭抵押權設定契約
      書及土地、建物登記謄本所示，不論係系爭抵押權設定契
      約書之約定、或地政機關就系爭房地之登記，系爭抵押權
      之債務人僅原告壬○○1人（原告壬○○並兼義務人），
      至原告庚○○及訴外人黃政義、黃源清、黃振溢則均僅為
      義務人即抵押物提供人，足見系爭抵押權之債務人僅原告
      壬○○1人，原告庚○○及訴外人黃政義、黃源清、黃振
      溢則單純為擔保原告壬○○對被告所負債務而提供擔保物
      之人，均非系爭抵押權之債務人甚明，則系爭抵押權擔保
      之範圍，自僅及於被告與債務人即原告壬○○間基於一定
      範圍內法律關係所生之債權，揆諸前揭規定，至屬灼然。
      雖系爭抵押權設定契約其他約定事項第1條載明「立抵押
      權設定契約書人（擔保物提供人）所提供之本抵押物之擔
      保範圍包括債務人、擔保物提供人對抵押權人....為擔保
      對貴行過去（包括原臺中區合會儲蓄股份有限公司）、現
      在及將來所負之合會金、借款、票據、保證、損害賠償及
      其他一切債務，即在本抵押權設定契約書所定債權本金最
      高限額以內之清償及其利息、遲延利息、違約金、執行抵
      押權費用，以及因債務不履行而發生之全部損害之賠償。
      」等語，惟系爭抵押權設定契約之債權人、債務人既為被
      告與原告壬○○，則系爭抵押權設定契約之當事人乃被告
      與原告壬○○，要無從因被告與原告壬○○間之上開約定
      ，即使單純為提供擔保物之物上保證人之原告庚○○及訴
      外人黃政義、黃源清、黃振溢變更為系爭抵押權之債務人
      ，原告庚○○及訴外人黃政義、黃源清、黃振溢既非系爭
      抵押權之債務人，其等對被告所負債務自非系爭抵押權擔
      保效力所及。從而，被告以前開約定抗辯系爭抵押權擔保
      之效力，及於被告對原告庚○○及訴外人黃政義、黃源清
      、黃振溢之債權，委不足採。
    (三)再按最高限額抵押權所擔保之原債權，除另有規定外，因
      擔保債權之範圍變更或因其他事由，致原債權不繼續發生
      而確定，民法第881條之12第1項第2款亦有明文。系爭抵
      押權所擔保之債權僅為被告對債務人即原告壬○○基間於
      一定法律關係所生之債權，已詳如前述，而原告壬○○前
      於98年9月15日以台中向上郵局第881號存證信函向被告為
      此後無續向被告借款需要、終止雙方間繼續性委任借款契
      約之表示，並請求被告發給清償證明書及塗銷系爭抵押權
      登記，被告則於98年9月16日收受上揭存證信函，亦如前
      述，系爭抵押權之債務人即原告壬○○既已對被告為不再
      借款、終止繼續借款契約之意思表示，該意思表示並已到
      達被告，則系爭抵押權擔保債權即因原告壬○○之上開不
      再借款之表示而不再繼續發生，系爭抵押權擔保債權之流
      動性因而停止，縱系爭抵押權約定之存續期間尚未屆滿亦
      同。從而，系爭抵押權所擔保之債權自因原告壬○○明示
      拒絕發生債務而確定，揆之上揭民法第881條之12第1項第
      2款之規定甚明，而原告壬○○前向被告所借款項，業已
      於80年間清償完畢，復為被告所不爭執，則原告主張系爭
      抵押權所擔保之債權業因清償而消滅，自屬可採。
    (四)基上，系爭抵押權所擔保之債權既因清償而消滅，則原告
      壬○○訴請確認系爭抵押權之擔保債權不存在，自有理由
      ，應予准許。系爭抵押權所擔保之債權既已確定且不存在
      ，原告庚○○、乙○○、甲○○、癸○○請求被告塗銷系
      爭抵押權登記，亦有理由。
  四、本件判決之結果已臻明確，兩造其餘攻擊防禦方法，經審
      酌均於判決結果無影響，毋庸一一贅述，附此敘明。
伍、結論：本件原告之訴為有理由，依民事訴訟法第78條，判決
    如主文。
中    華    民    國    99    年    8     月    3     日
                  民事第二庭    法  官  呂麗玉
正本係照原本作成。
如對本判決上訴，須於判決送達後20日內向本院提出上訴狀。如
委任律師提起上訴者，應一併繳納上訴審裁判費。
中    華    民    國    99    年    8     月    3     日
                                書記官  趙振燕

司法院資訊處製作；財團法人民間司法改革基金會備份。
